臺灣臺北地方法院刑事判決　　　　　　　95年度訴字第1576號
公　訴　人　臺灣臺北地方法院檢察署檢察官
被　　　告　甲○○
上列被告因偽造文書案件，經檢察官提起公訴（95年度偵字第79
52號），本院判決如下：
    主    文
甲○○無罪。
    理    由
一、公訴意旨略以：被告甲○○為設在臺北市大安區市○○道○
    段一四二號一樓之「台園資訊股份有限公司」（下稱台園公
    司，已解散）總經理，曾茂勳、乙○○則分別為台園公司之
    負責人、副總經理（曾、張二人經另案判決確定）。民國九
    十年間，因台園公司經營不善發生財務危機，遂於同年十一
    月二十四日召開第一次股東臨時會，並於同年十二月八日上
    午，再以「國內景氣低迷、公司經營維艱而為因應未來營運
    計畫」，在臺北市松山區○○○路一號地下一樓召開第二次
    股東臨時會。而依公司法第三百十六第一項規定，公司解散
    之決議須股東會應有代表已發行股份總數四分之三以上股東
    之出席，以出席股東表決權過半數之同意，被告、曾茂勳、
    乙○○三人明知該次臨時股東會並未對公司是否解散進行表
    決，竟為求免除繼續負擔相關責任，而基於共同之犯意聯絡
    ，由曾茂勳、被告指示乙○○至經濟部商業司辦理解散登記
    業務。乙○○遂按指示，先委託某不知情之刻印工偽刻公司
    董事章光榮之印章後，再命不知情之公司職員虛構台園公司
    股東會議事錄，並在台園公司股東同意書上偽簽章光榮之名
    字，且蓋用前開印章於前開股東同意書、（股份）有限公司
    解散登記申請書上，復於同年十二月二十六日，持虛構之台
    園公司股東會議事錄、股東同意書、解散登記申請書至臺北
    市○○街一五號經濟部商業司辦理公司解散登記而持以行使
    之，然經承辦機關以出席股東權僅六百三十萬二千零二股，
    占已發行股權數一千二百六十萬股之百分之五十點零二，不
    符合前開公司法予以駁回後，其再行塗改前開虛構議事錄之
    股東股權數為八百八十五萬零二股（占發行股數之百分之七
    十點二四，起訴書誤載為八十八萬五千零二股，經檢察官當
    庭更正）續行送件，使承辦機關據以於九十一年一月十七日
    完成台園公司解散登記，致生損害經濟部商業司對公司設立
    登記、解散管理之正確性及章光榮之利益。因認被告涉有刑
    法第二十八條、第二百十六條、二百十條、二百十四條犯嫌
    云云。
二、按「犯罪事實應依證據認定之，無證據不得認定其犯罪事實
    。」、「不能證明被告犯罪者．．．應諭知無罪之判決。」
    刑事訴訟法第一百五十四條第二項、第三百零一條第一項分
    別定有明文。次按「認定犯罪事實應憑積極證據，倘積極證
    據不足以為不利於被告事實之認定時，即應為有利被告之認
    定，更不必有何有利之證據。」、「刑法上之共同正犯，以
    有意思之聯絡，行為之分擔為要件，本案上訴人於他人之犯
    罪，既無聯絡之意思，又無分擔實施之行為，即不得以共犯
    論」最高法院亦分別著有三十年上字第八一六號、十八年上
    字第六七三號判例可資參照。
三、公訴人認被告涉有上開犯嫌，無非以證人乙○○（下逕稱其
    名）曾證述受被告與曾茂勳指示而為該等犯行。惟訊據被告
    堅詞否認有何公訴人所指犯行，辯稱：確實經曾茂勳告知並
    同意要解散台園公司，但辦理解散之方式與過程伊不知情也
    未參與，乙○○在台園公司辦理解散登記申請書、辦理解散
    登記之股東會議事錄、辦理解散登記之股東同意書（下稱本
    案三文件）上以伊名義簽名蓋章之行為，並未曾以電話徵詢
    伊意見，伊也沒有指示乙○○偽造章光榮印文、署押或如何
    辦理台園公司解散等語。經查：「（問：台園公司的解散事
    宜是否由你辦理？）答：是。」、「（問：為何由你辦理？
    ）答：因為那時公司已經結束，曾茂勳陸續收到銀行、法院
    、黑道到他家給他的一些威脅，然後曾茂勳拿這些資料拜託
    我，因為這些人員一直給他施加壓力，所以要我去經濟部幫
    公司辦理結束的事宜。那些資料是曾茂勳授意台園公司的員
    工填寫好後，由我送到經濟部。」、「（問：你所謂資料是
    否為解散登記申請書、股東會議事錄、股東同意書？）答：
    是，沒有錯，是我送到經濟部。」、「（問：上開資料
    ．．．，其上有『甲○○』的簽名蓋章，那些是怎麼來的？
    ）答：這事情在曾茂勳授意要把公司解散時，是到臺北市○
    ○路○段的辦公室，當面拜託我與被告趕快把公司解散的事
    情處理好，以免黑道、債主一直上門找曾麻煩。當時被告不
    置可否，所以曾茂勳就拜託我去處理。甲○○的圖章、公司
    大小章、所有董事圖章都在台園公司小姐那裡，甲○○的名
    字是我到經濟部以後由我簽的，甲○○的印文是我把資料拿
    到台園公司蓋妥之後，再持交予經濟部。」、「（問：在調
    查站曾經證述曾茂勳、甲○○將個人印鑑及公司大小章都交
    由你辦理？）答：我只有提曾茂勳。」、「（問：委託不知
    情的刻印工刻印章光榮的章，有無經過章光榮的同意？）答
    ：沒有經過章光榮的同意，但我不是偽刻章光榮的印章，但
    是章光榮的印章本來就在公司小姐那裡，不過蓋章確實沒有
    經過章光榮的同意，但印章是曾茂勳交給我的時候，就蓋好
    了。只是我到經濟部需要簽章光榮的名字，所以我就未經過
    他同意就簽了他的名字。」、「（問：就上開情節有無告知
    甲○○或以任何方式使甲○○知悉？）答：蓋用章光榮印章
    、簽名部分，甲○○不知道。」、「（問：你將申請解散登
    記的文件上出席股東股數擅自塗改為0000000股的事
    情，有無告知甲○○或以任何方式使甲○○知悉？）答：印
    象中我有告知甲○○要更改出席股數，解散才可以辦理。改
    完送件之後，我才告訴甲○○我將出席股數更改，使之超過
    三分之二。」等情，業據乙○○到庭結證綦詳（本院卷第四
    四至四九頁參照），就乙○○於另案調查時所為供述內容已
    作進一步釐清，依乙○○於本院所證內容，反已證明被告所
    辯非虛。雖乙○○另證稱：「（問：解散登記申請書、股東
    同意書上簽甲○○的名字，蓋甲○○的印文，有無經過甲○
    ○的授權或同意？）答：另案開庭時，曾茂勳當庭承認確實
    有交辦我去處理台園公司解散事宜，而且當時甲○○都知道
    來龍去脈，也知道我們要辦什麼。」、「（問：甲○○為何
    對解散的事情知道後沒有表示反對的意思？）答：這要問甲
    ○○。」、「（問：提示法務部調查局上開調查卷第二三頁
    反面，九十二年六月二十六日證人乙○○筆錄中證述：曾茂
    勳、甲○○將公司大小章交給你，表示他們對於本件公司解
    散登記事情都知情，有何意見？）答：我是說曾茂勳在公司
    結束的時候，曾有交給我公司大小章，因為他不相信任何人
    。甲○○那時候跟我一起在信義路四段上班，所以那時候包
    括曾茂勳找我，希望我幫他辦事情，甲○○都知道這些事情
    ，有時候甲○○跟我一起，有時候曾茂勳單獨找我，但是因
    我們辦公室是在同一開放式的空間，曾與我的談話，被告應
    該聽得到。在九十年十月公司結束時，有一些收發文件需要
    蓋公司的章，所以曾茂勳就把一些台園公司的章交給我。甲
    ○○沒有任何印章交給我，但他對於公司解散登記事情全部
    知情。」、「（問：解散登記申請書、股東同意書上簽有甲
    ○○的名字，你到底有無經過甲○○同意？）答：我認為甲
    ○○是知情的。」、「（問：．．．，有關在案爭三份文件
    上相關人員的簽名蓋章都以電話徵詢過本人同意，是否屬實
    ？）答：我印象中有打電話徵得甲○○的同意，才會簽甲○
    ○的名字，再交由曾茂勳找公司小姐蓋甲○○、吳金名的章
    。但我認為甲○○知道我簽他名字及蓋章的事情。」、「（
    問：是否．．．真的有以電話徵詢我【被告】的同意，而代
    簽我的名字？）答：我印象中有，但不能確定。」，然揆諸
    乙○○該等證詞，至多只得證明被告事前知情、同意由乙○
    ○於本案三份文件上代簽被告姓名、用印，對於偽造章光榮
    印章、印文及虛構股權數之情事，要屬不能證明。且本院九
    十三年訴字第一四四八號卷第五九頁，曾茂勳發給乙○○交
    代有關台園公司財產處理方式之信件，載明：「以上細節請
    不要讓甲○○知悉，以免他幸災樂禍」，更足認曾茂勳與被
    告信任關係淺薄，難認曾茂勳願意將渠計劃中之不法行為告
    知被告。被告辯稱僅知悉並同意台園公司因經營不善而要辦
    理解散登記，之後相關辦理方式，以及在本案三文件上偽造
    章光榮、被告印文署押、以及塗改出席股東股數等節，事前
    均不知情一節，衡情尚非子虛。又縱使被告事後輾轉、陸續
    得知乙○○、曾茂勳不法行為而消極未聲張，因張、曾二人
    犯行已經完成，被告對之並無任何犯意聯絡行為分擔，顯無
    成立共同正犯之餘地。又被告也無利用張、曾二人所完成之
    犯罪狀態而遂行其他犯行，自無承繼共同正犯之情形。是以
    ，被告所辯可以採信。
四、綜上所述，公訴人所舉之證據與所指出之證明方法尚未足使
    本院確信被告犯罪。此外，於本院應依職權調查證據之範圍
    內，又查無其他積極證據足證被告有何公訴人所指犯行，揆
    諸前開說明，不能證明被告犯罪，應為被告無罪之諭知。
據上論斷，應依刑事訴訟法第三百零一條第一項，判決如主文。
本案經檢察官林禎瑩到庭執行職務。
中　　華　　民　　國　　96　　年　　3　　月　  30 　  日
　　　　　　　　　刑事第十庭審判長法  官  吳秋宏
                                  法  官  林柏泓
                                  法　官　姚念慈
以上正本證明與原本無異。
如不服本判決，應於判決送達後十日內，檢具繕本向本院提出上
訴狀上訴於臺灣高等法院。
　　　　　　　　　　　　　　　  　書記官　劉芸珊
中　　華　　民　　國　　96　　年　　3　　月　  30 　  日
